臺灣高等法院刑事判決　　　　　　　　96年度上訴字第2428號
上　訴　人　臺灣臺北地方法院檢察署檢察官
上　訴　人
即　被　告　甲○○
上列上訴人因誣告等案件，不服臺灣臺北地方法院95年度訴字第
1428號，中華民國96年4 月26日第一審判決（起訴案號：臺灣臺
北地方法院檢察署94年度偵字第22545 號、95年度偵字第4647號
），提起上訴，本院判決如下：
    主  文
原判決撤銷。
甲○○公然侮辱人，處拘役貳拾日，如易科罰金，以銀元參佰元
即新台幣九佰元折算壹日，減為拘役拾日，如易科罰金，以銀元
參佰元即新台幣九佰元折算壹日。
其他上訴駁回。
    事  實
一、甲○○與其鄰居乙○○○（另為不起訴處分）因裝置廣告招
　　牌之事發生爭吵，竟於民國94年11月7 日15時許，在臺北巿
    萬華區○○路29號前（檢察官起訴書誤為21號前），對乙○
    ○○辱罵「覽叫」（臺語，指男性性器官）並以二手向外撥
    ，公然侮辱乙○○○。
二、案經乙○○○訴由臺北巿政府警察萬華分局暨乙○○○訴請
　　檢察官偵查起訴。
    理  由
壹、有罪部分
一、訊據被告甲○○對於前述時地與告訴人乙○○○發生爭執一
    事故直承不諱，惟否認有以「覽叫」一詞辱罵乙○○○，辯
    稱：伊是用國語說「我懶得跟你叫」，並非辱罵云云。惟查
    ：
  (一)上開被告以「覽叫」一詞辱罵告訴人之事實，業經證人許錫
    鑑定於偵查及原審審理中證述明確。
  (二)被告之妻即證人沈王阿梅於偵查中亦結證稱：「（有無聽到
    甲○○罵乙○○○『覽叫』？）有，台語及國語都有說，是
    用台語說『覽叫』，及國語說懶得與你計較」（見22545 偵
    查卷36頁背面），於本院審理中，證人沈王阿梅亦證述：「
    .... 告 訴人還說是我們侵占，要拆招牌，被告有去看病，
    精神比較不好，被告有說覽叫，懶得跟你叫... 」（見原審
    審判筆錄第6頁），顯見被告確有以台語「覽叫」一詞辱罵
    告訴人無訛。
  (三)雖被告辯稱：伊是說懶得跟你叫云云。然證人沈王阿梅已經
    證述被告先後以台語「覽叫」及國語「懶得跟你計較」辱罵
    告訴人，顯見被告在爭執過程中，確有用「覽叫」一詞，而
    台語「覽叫」一詞並非國語「懶得跟你計較」或「懶得跟你
    叫」之語義，此為社會上一般人所週知，且在客觀上足使人
    精神上或心理上感到難堪或不快，此亦為社會一般人所得認
    識，故被告以「覽叫」一詞辱罵告訴人，顯在侮辱告訴人甚
    明，被告所辯不足採信。事證明確，自應依法論科。
二、核被告所為係犯刑法第309 條第1 項之公然侮辱罪。
貳、無罪部分
一、公訴意旨另以：被告甲○○明知乙○○○並未對沈某辱罵「
    賊」，竟意圖使乙○○○受刑事處分，而於九十四年十一月
    十四日偽稱：乙○○○罵其「賊」，而向臺北巿政府警察局
    萬華分局漢中派出所提出公然侮辱之告訴，因認被告此部分
    涉有刑法第169條第1項之誣告罪嫌。
二、按刑法第169 條第1 項之誣告罪，必「告訴人所訴被訴人之
    事實必須完全出於虛構為要件，若有出於誤會或懷疑有此事
    實而為申告，以致不能證明其所訴之事實為真實，縱被訴人
    不負刑責，而告訴人本缺乏誣告之故意，亦難成立誣告罪名
    」，最高法院著有44年台上字第892 號判例可供參酌。檢察
    官認被告涉有上開罪嫌，無非以證人許錫鑑之證言及認證人
    沈王阿梅係被告之配偶，證言不足採為其論據。
三、經查：
  (一)證人許錫鑑於偵查及原審審理中固均證稱，伊於被告與告訴
    人二人爭吵時有在場聽聞，且吵架之過程中，伊未曾聽見告
    訴人有以「賊」辱罵被告等情，惟查，證人許錫鑑於本院作
    證時，本院質以被告與告訴人二人爭吵時是否全程聽聞一節
    ，證人許錫鑑稱：「我聽到大聲才出去，所以之前他們說什
    麼我沒有聽到，他們之間吵的我覺得沒有意義，後來我就進
    去了，後來他們說什麼我就不知道了」（見原審審判筆錄第
    3 頁），顯見證人許錫鑑並非於被告等二人爭吵時全程在場
    ，故告訴人究竟有無以「賊」一詞辱罵被告，尚需調查其他
    證據。
  (二)證人沈王阿梅於偵查中即證稱：「（94年11月7 日15時在台
    北市○○路31號有無聽到乙○○○罵甲○○是『賊』？）有
    ，她說甲○○掛招牌是『賊』，是在台北市○○路29號前說
    的」（見22545 偵查卷36頁背面），於原審審理中，證人沈
    王阿梅亦證稱：「（告訴人跟你說拆招牌的時候，有無罵你
    ？）告訴人說我們是侵占，是像小偷一樣，是用台語說『賊
    仔』，「（告訴人說『賊仔』的時候，你先生是否回來？）
    是的」，「（告訴人罵『賊仔』的時候，證人許錫鑑是否在
    場？）他剛開始沒出來，大聲的時候才出來，後來許錫鑑又
    進去了，他在賣衣服」（見原審審判筆錄第6 頁），由以上
    證人沈王阿梅之證言觀之，其自偵查時起即證述告訴人亦有
    以「賊」一詞辱罵被告。且證人沈王阿梅陳稱證人許錫鑑並
    非全程在場，許錫鑑於爭吵之先階段與後階段均不在場等情
    ，亦與許錫鑑所言相符，故證人沈王阿梅之證言難認有何虛
    假不實之處，自不能僅憑證人為被告之配偶，遽認其證言不
    足採信。
  (三)不唯如此，被告與告訴人間因招牌爭議，雙方確實發生爭執
    ，告訴人尚且對被告提出竊佔之告訴，嗣經檢察官調查結果
    認被告之犯罪嫌疑不足而為不起訴處分，此有本院被告前案
    紀錄表在卷可查，且告訴人對被告提出竊佔之告訴之前，由
    告訴人之夫陳雅各以存證信函要求被告回復原狀，否則將於
    一週內追究被告竊佔罪責，此亦有被告提出之存證信函在卷
    可查，顯見告訴人方面確實認為被告使用廣告招牌一事確有
    「竊佔」之嫌疑，而竊佔在一般國民之理解上，即為「偷」
    、「賊」之意。故當告訴人與被告爭執被告不能使用招牌一
    事時，被告主觀上認告訴人指摘伊為「賊」一節，依上開最
    高法院判例所示，難認被告非出於誤會或懷疑有此事實，而
    係杜撰或誣指告訴人。
  (四)綜上所述，被告與告訴人爭吵之時，在客觀上，依證人沈王
    阿梅之證詞，告訴人確有以「賊」一詞辱罵被告，且在主觀
    面，告訴人於先前已經以存證信函催告被告拆除招牌，並以
    「竊佔」一詞指摘被告，故被告在主觀上亦有告訴人指伊為
    「賊」之認識，是以被告以告訴人有以「賊」一詞辱罵而提
    出告訴，依前述最高法院之判例所示，尚難認有誣告之故意
    ，既不能證明被告犯罪，有關檢察官起訴被告誣告部分自應
    為無罪之判決。
參、有罪部分撤銷改判及無罪部分上訴駁回：
  (一)上開公然侮辱部分，原審予以論科，固非無見。惟查：(1)被
    告犯罪時間係在94年11月7日下午3時許，係在95年7月1日新
    修正刑法公布施行前，被告於行為時即94年2月2日修正公布
    前刑法第41條第1項前段規定：「犯最重本刑為5年以下有期
    徒刑以下之刑之罪，而受6 個月以下有期徒刑或拘役之宣告
    ，因身體、教育、職業、家庭之關係或其他正當事由，執行
    顯有困難者，得以1元以上3 元以下折算1日，易科罰金」，
    又依95年5月17日修正前罰金罰鍰提高標準條例第2條規定，
    就其原定數額提高為100倍折算1日，則被告行為時之易科罰
    金折算標準，應以銀元300元折算1日，經折算為新臺幣後，
    應以新臺幣900元折算為1日；惟94年2月2日修正公布之刑法
    第41條第1項前段則規定：「犯最重本刑為5年以下有期徒刑
    以下之刑之罪，而受6 個月以下有期徒刑或拘役之宣告者，
    得以新臺幣1千元、2千元或3千元折算1日，易科罰金」；是
    比較修正前後之易科罰金折算標準，以94年2月2日修正公布
    前之刑法規定，較有利於被告，則應依刑法第2條第1項前段
    ，適用修正前刑法第41條第1項前段及95年5月17日修正前罰
    金罰鍰提高標準條例第2 條等規定，定其有期徒刑易科罰金
    之折算標準及銀元折算新臺幣之標準。原審竟適用修正後較
    不利被告之易科罰金折算標準，故有違誤。(2)被告犯罪時間
    在中華民國96年4 月24日以前，合於中華民國96年罪犯減刑
    條例之減刑條件，原審未及減刑，亦有違誤。
    公訴人指摘原判決不當，為有理由，本院自應將原判決此部
    份撤銷改判。爰審酌被告在大庭廣眾之下對女性口出男性生
    殖器一詞，固有辱告訴人，其自貶身價損害已鉅，爰審酌其
    一切犯罪情狀，處以如主文所示之刑，如易科罰金，則以銀
    元參佰元即新台幣九佰元折算壹日，并減刑如主文所示，如
    易科罰金，則以銀元參佰元即新台幣九佰元折算壹日。
  (二)上開誣告部分，原審諭知被告無罪之判決，并無違誤。公訴
    人上訴意旨略以，原審憑信證人沈王阿梅所證，告訴人與被
    告大聲爭吵之前，出言辱罵被告為「賊」，以致認定被告對
    告訴人提出告訴，縱有法律誤解，亦非虛構事實，然該證人
    係被告之配偶，難免偏頗；且其謂告訴人於爭吵之前即出言
    辱罵，顯與被告所指述之時間不符；又證人許錫鑑與雙方無
    任何利害關係，既已於雙方爭吵時在場，證言應比證人沈王
    阿梅所言較可採信，證人許錫鑑並未聽聞告訴人有辱罵被告
    為「賊」，則原審採認證人沈王阿梅之證詞而認被告指控非
    子虛，即有違誤云云。惟查被告曾於94年10月間因商店招牌
    糾紛被指控「竊佔」，此有台灣台北地方法院檢察署95年度
    偵字第7705號檢察官不起訴處分書在卷可稽，是故，事後於
    本件鄰居爭吵時，殊有可能遭辱罵為「賊」，被告所為此項
    答辯，非空穴來風。證人沈王阿梅雖為被告之配偶，所為本
    件證言，既不足認有與事實矛盾之處，自不能僅以證人許錫
    鑑並未聽聞告訴人有辱罵被告為「賊」，即認證人沈王阿梅
    之證言為杜撰。從而，公訴人之上訴，為無理由，應予駁回
    。
據上論斷，應依刑事訴訟法第368條、第369條第1項前段、第299
條第1項前段，刑法第309 條第1項、第41條第1項前段，刑法第2
條第1項前段，中華民國96年罪犯減刑條例第2條、第9 條，修正
前罰金罰鍰提高標準條例第2條，判決如主文。
本案經檢察官吳慧蘭到庭執行職務。
中　　華　　民　　國　　96　　年　　8 　　月　　15　　日
                　刑事第五庭　審判長法　官　吳　敦
                                　　法　官　張傳栗
                                　　法　官　陳祐治
以上正本證明與原本無異。
誣告部分，檢察官如不服本判決，應於收受送達後十日內向本院
提出上訴書狀，其未敘述上訴之理由者並得於提起上訴後十日內
向本院補提理由書（均須按他造當事人之人數附繕本）。
公然侮辱部分，不得上訴。
                                　　書記官　蔡慧娟
中　　華　　民　　國　　96　　年　　8 　　月　　15　　日
附錄：本案論罪科刑法條全文
刑法第309條第1項
公然侮辱人者，處拘役或三百元以下罰金。
